【裁判字號】    91,訴緝,18
【裁判日期】    920225
【裁判案由】    詐欺
【裁判全文】
臺灣板橋地方法院刑事判決                          九十一年度訴緝字第一八號
    公  訴  人  臺灣板橋地方法院檢察署檢察官
    被      告  乙○○
右列被告因詐欺案件，經檢察官提起公訴（八十九年度偵字第三五四一號），本院判
決如左：
    主  文
乙○○無罪。
    理  由
一、公訴意旨略以：被告乙○○於民國八十八年一月十五日，意圖為自己不法之所有
    ，自任互助會首，虛構會員「阿娥」、「阿福」、「陳小姐」等名義，佯向丙○
    ○等人招攬互助會，約定每人每會新台幣（下同）一萬元，採外標方式標會，會
    員連會首共計二十三人，致使丙○○等人不疑有他，加入互助會後，乙○○利用
    各會員互不熟識之便，蓄意偽造不詳互助會員標單，冒標互助會款，致丙○○等
    人陷於錯誤，因而交付互助會款共六次，乙○○嗣於八十九年七月間即無故停標
    ，丙○○等始知受騙。因認被告涉犯刑法第二百十六條之行使偽造之第二百十條
    私文書罪、及同法第三百三十九條第一項之詐欺取財罪云云。
二、按犯罪事實應依證據認定之，無證據不得推定其犯罪事實。又不能證明被告犯罪
    者，應諭知無罪之判決，刑事訴訟法第一百五十四條、第三百零一條第一項前段
    分別定有明文。訊據被告乙○○堅決否認右揭犯行，辯稱：互助會名單上之阿娥
    、阿福、陳小姐都是雜貨店之鄰居確有其人，告訴人丙○○均認識，並無冒標、
    詐欺等語。經查，證人即被告所召集其他互助會之會員呂詹已妹於本院調查時證
    稱：確實是有阿娥、阿福這些人，他們是母子，伊參與該互助會均有拿到錢，但
    另外二萬元之會，被告沒有給等語歷歷。再證人即前開互助會之會員甲○○亦證
    述：確實是有阿娥、阿福這些人，伊在會首家就有見過，會首拿給我的會單上面
    是寫阿福標到的，但會首告訴我，不要讓阿福知道是他標到的，因為他說這個錢
    是阿娥要用的，會首說阿娥是阿福的媽媽，阿福好像瘦瘦高高的，伊開標時大部
    分都沒有去現場，第五個是幫被告打會單的陳小姐標的，可是之前陳小姐的先生
    小李有在會首那邊說要退會，為什麼又會是陳小姐標的，我問小李不是要退會，
    怎麼又是你標的，小李就跟伊說後來又要跟了等語歷歷（詳參本院九十一年三月
    十四日、八月二十七日訊問筆錄），上開證人所證之情節堪信確有「阿娥」、「
    阿福」、「陳小姐」等人。而按刑事訴訟法第一百五十四條明定犯罪事實應依證
    據認定，無證據不得推定犯罪事實，此項禁止推定罪狀之法則，並非僅為被告個
    人之訴訟利益而設，尤其重在發現真實以求國家刑罰權之正確行使，若無足可證
    明被告從事犯罪構成要件之積極證據，無論假定某一被告為犯人而命其自證無罪
    ，藉以過濾及鎖定特定犯罪人，或推測被告涉及某項罪名，而依其自辯過程蒐求
    該被告生活經歷資料，藉以判斷其究竟有無構成特定犯罪，據非法之所許。再查
    ，證人即互助會之會員甲○○於本院調查時復證稱：八十八年的伊跟兩會，在偵
    查時，並沒有說被告偷標很多會，而是八十七年跟會時，到了四月份已經要停會
    ，伊告訴被告一萬元的是否停會，被告說不用，然後還說可以繼續下去，隔月換
    伊得標，五月伊收了錢，六月伊也有標到錢就收不齊了，開標大部分都沒有去現
    場，會首說過說第一會是黃麗芳標的，第二個是徐太太標的，伊有問過確實無誤
    ，第三個是阿娥標四千一百元，但一直都沒有見過阿娥，也不確認有無標走，第
    四個標四千三百元也是阿娥，第五個是幫他打會單的陳小姐標的，再來是伊以黃
    太太的名字，及第七個伊媽媽「阿好」名義的會，六月十五日標五千五百元還是
    五千元伊忘記了，被告到了六月底才拿三萬元給伊，並告訴我，其他會員都不繳
    會款了，因為伊跟會員許清貴一起的，被告說活會不繳會錢，意思說要止會，那
    伊就要求被告要拿六萬元給伊，另外也說要拿三萬元給許清貴，可是後來也沒有
    等語綦詳（同上本院九十一年八月二十七日訊問筆錄）。是於被告止會前，標會
    及會款之給付亦屬正常。再按刑法第三百三十九條第一項之詐欺罪，必須行為人
    自始基於不法所有之意圖，以詐術使人交付財物，始能構成，所謂以詐術使人交
    付，必須被詐欺人因其詐術而陷於錯誤，若其所用方法，不能認為詐術，亦不致
    使人陷於錯誤，即不構成該罪，最高法院四十六年臺上字第二六０號著有判例。
    至於民事債務當事人間，若有未依債務本旨履行給付之情形，在一般社會經驗而
    言，原因非一；其因不可歸責之事由無法給付，或因合法得對抗他造主張抗辯而
    拒絕給付，甚至債之關係成立後，始行惡意遲延給付，皆有可能，非必出於自始
    無意給付之詐欺犯罪一端；又刑事被告依法不負自證無罪之義務，故在別無積極
    證據之情形下，自難違反刑事訴訟法第一百五十四條之規定，以被告單純債務不
    履行之狀態，推定被告自始即有不法所有之意圖而施用詐術。雖被告停會後會款
    給付不齊全，惟究難以此即推認被告於召集互助會之初有不法所有之意圖，況被
    告於本院開庭審理時亦陸續給付部分會款給活會會員，是本件純顯係民事債務糾
    葛，其行為實與詐欺之構成要件有別。此外，復查無其他積極證據足資證明被告
    犯罪，揆諸前揭說明，自應為被告無罪之諭知。
三、併辦意旨以被告於八十八年十二月十五日召集互助會冒標會款之部分與本件起訴
    屬同一事實，另被告於八十七年五月二十日召集互助會冒標會款之部分，因起訴
    事實不構成犯罪，自無從與併辦之部分成立連續犯，而得由本院併予審理，此部
    份爰退回檢察官另行處理，附此敘明。
四、據上論斷，應依刑事訴訟法第三百零一條第一項前段判決如主文。
本案經檢察官王正皓到庭執行職務
中      華      民      國    九十二    年      二      月    二十五    日
                                  臺灣板橋地方法院刑事第四庭
                                      法  官    徐  子  涵
右正本證明與原本無異。
如不服本判決，應於判決送達後十日內向本院提出上訴狀。
                                      書記官    彭  麗  紅
中      華      民      國      九十二      年    三    月    二十四    日


司法院資訊處製作；財團法人民間司法改革基金會備份。
